最高法院刑事判決　　　　　　　　　　　　　　　九十三年度台上字第四六四二號
　　上　訴　人　甲○○
　　選任辯護人　呂金貴律師
右上訴人因妨害投票案件，不服台灣高等法院中華民國九十三年五月十三日第二審判
決（九十三年度上訴字第二九九號，起訴案號：台灣宜蘭地方法院檢察署九十一年度
選偵字第一四八號），提起上訴，本院判決如左：
    主  文
原判決關於甲○○部分撤銷，發回台灣高等法院。
    理  由
本件原判決認定：上訴人甲○○為宜蘭縣宜蘭市第十七屆鄉鎮市民代表暨村里長選舉
（投票日為民國九十一年六月八日）之東門里里長候選人，詎其為期能順利當選，竟
與其子林勝達（業經判刑確定）共同基於使投票發生不正確結果之犯意聯絡，且均明
知該次選舉之選舉區為小區域選舉，以人為方式增加選舉權人之選票，即足以影響選
舉結果，竟由林勝達以俗稱「幽靈人口」（即實際未居住選舉區之人遷移入該選舉區
戶籍而取得選舉權）之方式影響選舉結果。而林勝達明知原判決附表一至七當事人欄
所載之人，均未實際居住在該附表一至七變更後戶籍地址欄所載之處所，竟分別與渠
等基於犯意聯絡，由渠等分別遷移入該附表一至七變更後戶籍地址欄所載之處所，並
因此取得選舉權人之資格後，均於前揭投票日投票，而以此種非法之方法，使上開選
舉之投票發生不正確之結果等情。因而維持第一審論上訴人以共同以非法之方法，使
投票發生不正確之結果罪，處有期徒刑陸月，並諭知易科罰金之折算標準及宣告褫奪
公權貳年部分之判決，駁回其在第二審之上訴，固非無見。
惟按：(一)、有罪之判決書，對於被告有利之證據不採納者，應說明其理由，為刑事訴
訟法第三百十條第二款所明定，故有罪判決對於被告有利之證據，如不加以採納，必
須說明其不予採納之理由，否則即難謂無判決不備理由之違法。依原判決事實欄及其
附表二之記載，為所謂「幽靈人口」林芬蘭、許麗英、簡月子三人辦理虛偽戶籍遷移
登記之申辦人為王東豐（見原判決第十八至十九頁）。而證人王東豐於檢察官偵查中
證稱：上訴人係伊之岳父，伊向林芬蘭、許麗英、簡月子等人拿取證件辦理戶籍遷移
，上訴人並不知情，伊係自己幫忙的等語（見選偵字第一三八號影印偵查卷第六十八
至七十頁）。果其證言可信，應於上訴人有利，原審對此有利上訴人之證據究竟如何
不足採取，並未說明其理由，遽為判決，即屬於法有違。(二)、客觀上為法院認定犯罪
事實及適用法律基礎之證據，雖已調查而其內容尚未明瞭者，即與未經調查無異，如
遽行判決，仍屬應於審判期日調查之證據而未予調查之違法。原判決認定上訴人與已
定讞之林勝達及該判決附表一至七所列「當事人」（即俗稱之「幽靈人口」）共犯本
件犯行等情。倘若不虛，各該附表「戶籍登記聲請書變更時間及申辦人」欄有關申辦
人為吳坤榮、王東豐、邱明媚部分，因該三人並非原判決所指之「幽靈人口」，其代
為申辦虛偽戶籍遷移登記之行為，如係不知情而受上訴人與已定讞之林勝達等人利用
，則上訴人與林勝達等人似為間接正犯；而該三人如係知情而共同參與，則似應與上
訴人及林勝達等人論為共同正犯。實情如何？顯欠明瞭而有疑義，因攸關間接正犯或
共同正犯之成立，自有釐清究明之必要。原判決置而不論，悉未調查說明，亦有可議
。(三)、已受請求之事項未予判決者，除刑事訴訟法有特別規定者外，其判決當然違背
法令，同法第三百七十九條第十二款定有明文；至犯罪已否起訴，應以起訴書狀所記
載之被告及犯罪事實為準，不受起訴書所引犯罪法條之拘束。本件第一審檢察官之起
訴書犯罪事實已載明：「……甲○○為本次選舉之宜蘭市東門里里長候選人，設籍於
宜蘭縣宜蘭市○○里○○街一五一號戶長，竟為使他地人民遷籍該選區，以得選舉權
之方式，使投票產生有利於己之結果，竟與其子林勝達及陳拱明、曹錦豐、林訓平（
以上三人另為緩起訴處分）共同基於使公務員登載不實及使投票發生不正確結果之犯
意聯絡，其等明知陳拱明、曹錦豐、林訓平均未住居於該址，而由其等分別於九十年
七月二十日、九十年六月二十八日、九十一年一月十五日，由陳拱明、曹錦豐自己、
林勝達持林訓平身分證件至戶政事務所辦理遷入登記並為分戶登記，陳拱明再同意林
玫青、陳憶碧、管世堅（另為緩起訴處分）遷入，曹錦豐同意林碧芬、莊文燕（另為
緩起訴處分）遷入，林訓平同意黃慧琴、林碧琴（另為緩起訴處分）遷入，再分別由
其等自身及由林勝達持林碧琴、黃慧琴身分證於九十一年二月七日前，至戶政事務所
辦理遷入林訓平戶內，而使該管戶籍機關、選舉委員會先後將此不實事項登載於戶籍
登記簿與編入宜蘭縣宜蘭市第十七屆里長選舉之選舉人名冊、並公告確定，足生損害
於宜蘭縣宜蘭市東門里里長選舉之其他候選人與選舉人之權利，暨上開機關戶籍管理
及辦理選舉事務之正確性，其等於取得選舉權人之資格後，至該選區之投開票所投票
。或於選前或於選後旋遷回原址或他址」等情，就上訴人涉犯刑法第二百十四條使公
務員為不實登載罪嫌部分，敘述甚明，該部分自應認已據起訴，屬法院應為審判之範
圍；雖檢察官於第一審審理時，陳明：「起訴法條更正為刑法第一百四十六條第一項
，不包括刑法第二百十四條」等語（見第一審卷第八十一頁、第一二三頁），然揆諸
首揭說明，審判之範圍自不受其引用之起訴法條所拘束。乃第一審對於業經起訴之使
公務員為不實登載部分是否成立犯罪，並未加以審判，自有已受請求之事項未予判決
之違法；原審未加糾正而予維持，同屬違誤。以上或為上訴意旨所指摘，或為本院得
依職權調查之事項，應認原判決關於上訴人部分有撤銷發回之原因。
據上論結，應依刑事訴訟法第三百九十七條、第四百零一條，判決如主文。
中　　　華　　　民　　　國　　九十三　　年　　　九　　　月　　　八　　　日
                              最高法院刑事第九庭
                                  審判長法官  林　增　福
                                        法官  邵　燕　玲
                                        法官  陳　世　雄
                                        法官  惠　光　霞
                                        法官  池　啟　明
      右正本證明與原本無異
                                              書  記  官
中　　　華　　　民　　　國　　九十三　　年　　　九　　　月　　 十三 　　日
                                                                        Ｅ
